【裁判字號】    99,訴,2189
【裁判日期】    990910
【裁判案由】    調整租金
【裁判全文】
臺灣臺北地方法院民事判決              99年度訴字第2189號
原      告  戊○○
            庚○○
            己○○
共      同
訴訟代理人  張睿文律師
複  代理人  溫尹勵律師
被      告  丁○○
訴訟代理人  甲○○
被      告  丙○○
            乙○○
上三人共同
訴訟代理人  陳學驊律師
上列當事人間調整租金事件，本院於民國99年8月12日言詞辯論
終結，判決如下：
    主  文
原告之訴駁回。
訴訟費用由原告負擔。
    事實及理由
壹、程序部分：
一、按「訴之變更或追加，非經他造同意，不得為之，但擴張或
    減縮應受判決事項之聲明者，不在此限」，民事訴訟法第25
    5條第1項第3款定有明文。查原告起訴時，原係請求「被告
    向原告承租坐落臺北市○○區○○段6小段126地號土地租金
    自民國99年1月1日起調整為依當期申報地價10%元計付」（
    見99年司北調字第109號卷第2頁），嗣後於99年7月7日民事
    補正聲明狀變更為「請求判令被告向原告承租坐落臺北市○○區○○段6小段126地號土地年租金，自99年1月1日起調整
    為依新臺幣（下同）68萬3108元計付」（見本院卷第91頁）
    ，核屬減縮應受判決事項之聲明，揆諸上開說明，於法即無
    不合，應予准許，合先敘明。
貳、實體部分：
一、原告起訴主張：
  (一)被告丁○○、丙○○、乙○○共同以不定期限向原告戊○○
    、庚○○、己○○之父即訴外人劉慶華承租坐落臺北市○○
    區○○段6小段126地號、面積45坪之土地（下稱系爭土地）
    暨同小段127地號、面積20坪之土地（下稱系爭127地號土地
    ），劉慶華後於83年間向被告提起調整租金訴訟，經本院以
    83年度訴字第2223號民事判決被告向劉慶華承租系爭土地暨
    系爭127地號土地之租金自83年4月28日起調整為按每年32萬
    4896元給付予劉慶華，被告丁○○、丙○○、乙○○不服提
    起上訴，經臺灣高等法院以83年度上字第1576號受理，劉慶
    華嗣後與被告達成「按當期申報地價之年息3.5%計算年租金
    」之協議，被告同意撤回上訴，嗣劉慶華於96年9月11日過
    世，原告戊○○、庚○○、己○○為劉慶華之繼承人，依法
    繼承其財產上之一切權利、義務。按「未定期限之基地租賃
    ，契約當事人約定租金按基地申報地價之固定比率計算者，
    雖所約定之租金係隨基地申報地價之昇降而調整，惟契約成
    立後，如基地周邊環境、工商繁榮之程度、承租人利用基地
    之經濟價值及所受利益等項，已有變更，非當時所得預料，
    而租金依原約定基地申報地價之固定比率計算顯失公平者，
    出租人自得依民法第227條之2第1項規定，訴請法院調整其
    租金」、「基地租金數額之調整，除以基地申報地價為基礎
    外，尚須斟酌基地之位置、工商業繁榮之程度、承租人利用
    基地之經濟價值及所受利益，並與鄰地租金比較等項，土地
    價值之昇降，並非增減租金唯一斟酌事項。以故，倘以申報
    地價之一定比例定其租金額，而基地因工商繁榮，基地價值
    顯著提高，原約定之比例，顯不相當，而當事人對於調整租
    金額之計算比例又有爭執時，不定期租賃之出租人非不得依
    民法第44 2條規定，訴請法院調整計算租金之比例，以維公
    平」，有最高法院93年度台上字第2446號判例、87年度台上
    字第1133號判決可資參照；經查，被告3 人經濟能力早已好
    轉，不亞於原告，被告於系爭土地上興建房屋長期出租予第
    三人圖利，系爭土地位於台北市○○路○段，交通便捷，附
    近有慈祐宮及饒河街夜市，商業活動熱絡，其後面臨基隆河
    堤防旁之道路，可直接通行汽車，且查，系爭土地99年1月
    公告現值已達每平方公尺15萬5000元，折合每坪公告現值為
    51萬150 0元，然申報地價僅每平方公尺4萬5920元，折合每
    坪之申報地價僅15萬1536元，亦即每坪申報地價僅約每坪公
    告現值之30%爾，再以目前系爭土地地租僅以申報地價3.5%
    計算，即每年每坪租金僅5304元，更僅約每坪公告現值之1%
    ，參酌前述當地環境之發展現況及系爭土地之使用收益條件
    ，以申報地價年息3.5%計付系爭土地之地租，顯屬過低，今
    原告自96年9月11日起，既已依法繼承劉慶華財產上之一切
    權利、義務，自可本於出租人之地位，請求調整租金，而系
    爭土地位於商業區，茲依臺北市政府出租市有土地商業區係
    以申報地價年息10%為其租金計算標準，請求以申報地價10%
    計算系爭土地之租金應屬合理，爰依民法第227條之2第1項
    、第422條之規定，訴請判令被告向原告承租系爭土地年租
    金，自99年1月1日起調整為依68萬3108元計付（公告地價每
    平方尺5萬7400元×80％×3.30579×45坪×10％＝63萬3108
    元）。
  (二)為此聲明：請求判令被告向原告承租系爭土地年租金，自99
    年1月1日起調整為依68萬3108元計付。
二、被告則抗辯略以：
  (一)被告丁○○、丙○○、乙○○共同以不定期限向原告之父劉
    慶華承租系爭土地暨系爭127地號土地，劉慶華後於83年間
    向被告提起調整租金訴訟，經本院以83年度訴字第2223號民
    事判決被告向劉慶華承租系爭土地暨系爭127地號土地之租
    金自83年4月28日起調整為按每年32萬4896元給付予劉慶華
    ，被告不服提起上訴，劉慶華嗣後與被告達成「按當期申報
    地價之年息3. 5%計算年租金」之協議，被告同意撤回上訴
    ，按「租賃契約當事人，如已約定租金隨土地價值之昇降而
    機動調整，自無法再依民法第442條規定，請求法院予以調
    整之理」，有最高法院84年台上字第2544判決可資參照，被
    告與原告之被繼承人劉慶華既已達成「按當期申報地價之年
    息3.5%計算年租金」之協議，顯非以一固定數額約定長年之
    租金數額，而係得以隨申報地價調整租金數額，且被告自85
    年起至98年為止，每年繳付之租金已由16萬6610元調漲為23
    萬757元，漲幅近逼4成，顯已依土地價值更迭而計算並繳納
    租金，原告以情事變更為由，請求增加租金，實屬無據。再
    者，系爭土地距離原告所稱「饒河夜市、慈祐宮、松山車站
    」等人聲鼎沸處，尚有數百公尺之遙，所處位置鄰近南港大
    水溝、玉成抽水站，已屬偏僻並非鬧區○巷弄路寬約為1公
    尺半，汽車無法進出，附近雜草叢生，甚有一座公有無主墳
    墓，與數尊神像，當地生活環境品質不佳、使用利益不高，
    前瞻性亦不明，顯無原告所稱商業活動熱絡、可直接通行汽
    車等情，況且，系爭土地所鄰近之臺北市○○區○○段六小
    段128號土地（下稱系爭128地號土地）係屬臺北市政府所有
    ，現由被告所占用，臺北市政府曾於87年間對被告提起返還
    不當得利訴訟，經本院以87年度重訴字第965號受理，法院
    於該判決理由欄內係以公告地價之年息3%計算相得於租金之
    不當得利價額，至今沒有調漲，亦可顯見系爭土地並非商業
    繁茂之地，是以兩造約定以「按當期申報地價之年息3.5%
    計算年租金」，已屬適當。況查，被告租用系爭土地興建地
    上物分成4戶出租予他人，每月可收取租金各為7000元、800
    0元、9000元、9000元，合計為3萬3000元，惟其中臺北市○○路○段819巷4之3號房屋（每月租金9000元）除占用系爭
    土地外，另占用臺北市政府所有之系爭128地號土地，其所
    占比率各約50%，則該戶房屋實際占用系爭土地興建房屋所
    得租金應以4500元計，亦即被告就租用系爭土地之地上物每
    年可收取租約為34萬2000元（｛7000＋8000＋9000＋4500｝
    ×12＝34萬2000），相較於被告於98年度給付之系爭土地租
    金23萬0757元，平均每月被告僅得約9000餘元之租金，由3
    位被告所均分，可知被告所得之房屋租金所剩無幾，並無牟
    利之意，今原告未能深思老舊建物處理方式、土地利用效能
    ，卻一再請求調漲系爭土地租金，顯無理由，為此，請求駁
    回原告之訴。
  (二)為此聲明：原告之訴駁回。
三、被告丁○○、丙○○、乙○○共同以不定期限向原告戊○○
    、庚○○、己○○之父劉慶華承租系爭土地（面積45坪）暨
    系爭127地號土地（面積20坪），劉慶華於83年間向被告提
    起調整租金訴訟，經本院以83年度訴字第2223號民事判決被
    告向劉慶華承租系爭土地暨系爭127地號土地之租金自83年4
    月28日起調整為按每年32萬4896元給付予劉慶華，被告丁○○、丙○○、乙○○不服提起上訴，經臺灣高等法院以83年
    度上字第1576號受理，劉慶華嗣後與被告達成「按當期申報
    地價之年息3.5%計算年租金」之協議，被告同意撤回上訴，
    被告於85年繳付租金16萬6610元、86年繳付租金18萬5356元
    、87年繳付租金20萬4100元、88年繳付租金20萬4100元、89
    年繳付租金20萬5976元、90年繳付租金20萬7848元、91年繳
    付租金20萬7848元、92年繳付租金20萬7848元、93年繳付租
    金20萬8265元、94年繳付租金20萬8265元、95年繳付租金20
    萬8265元、96年繳付租金23萬0757元、97年繳付租金23萬07
    57元、98年繳付租金23萬0757元，並無積欠任何租金，劉慶
    華於96年9月11日過世，原告戊○○、庚○○、己○○為劉
    慶華之繼承人等情，有本院83年度訴字第2223號民事判決（
    見99年度司北調字第109號卷第6至8頁）、土地登記第二類
    謄本（見99年度司北調字第109號卷第16頁）、租金收付紀
    錄（見本院卷第28頁），復為兩造與不爭執（見本院卷第88
    、89頁），並經本院依職權調閱本院83年度訴字第2223號、
    臺灣高等法院83年度上字第1576號民事卷宗核對無誤，堪信
    為真實。
四、本件原告起訴主張被告共同以不定期限向原告戊○○、庚○○、己○○之父即劉慶華承租系爭土地，嗣於臺灣高等法院
    83年度上字第1576號調整租金事件上訴程序中，雖與被告達
    成「按當期申報地價之年息3.5%計算年租金」之協議，並自
    85年起均按上揭協議收取租金，然系爭土地位於台北市○○
    路○段，交通便捷，商業活動熱絡，以申報地價年息3.5%計
    付系爭土地之地租，顯屬過低，今原告自96年9月11日起，
    既已依法繼承劉慶華財產上之一切權利、義務，爰依民法第
    227條之2第1項、第422條之規定，訴請判令被告向原告承租
    系爭土地年租金，自99年1月1日起調整為依68萬3108元計付
    等情，為被告所否認，並以上詞抗辯，是本件之爭點厥為：
    原告爰依民法第227條之2第1項、第422條之規定，訴請將系
    爭土地之租金自99年1月1日起調整為依68萬3108元計付，是
    否有據，茲分述如下：
  (一)按「未定期限之不動產租賃，如契約當事人約定租金係按租
    賃標的不動產之固定比率計算者，則所約定之租金係隨不動
    產價值之昇降而機動調整，契約當事人即無再依民法第四百
    四十二條規定聲請法院調整租金之必要，不得請求法院增減
    其租金」、「未定期限之不動產租賃，如契約當事人就租金
    之給付已約定按不動產價值之固定比率計算，則該不動產之
    價值倘有昇降之情事發生，當事人即得直接依是項約定增減
    租金，自無依民法第四百四十二條規定訴請法院調整之必要
    」，有最高法院88年度台上字第287號、86年度台上字第363
    4號判決可資參照。經查，兩造就系爭土地之租金，自85年
    起係依「按當期申報地價之年息3.5%計算年租金」之協議記
    付收取，是以兩造就系爭土地約定之租金係隨該土地價值之
    昇降而機動調整，依前揭說明，原告已無再依民法第442條
    規定聲請法院調整租金之必要，合先敘明。
  (二)原告雖以「未定期限之基地租賃，契約當事人約定租金按基
    地申報地價之固定比率計算者，雖所約定之租金係隨基地申
    報地價之昇降而調整，惟契約成立後，如基地周邊環境、工
    商繁榮之程度、承租人利用基地之經濟價值及所受利益等項
    ，已有變更，非當時所得預料，而租金依原約定基地申報地
    價之固定比率計算顯失公平者，出租人自得依民法第227條
    之2第1項規定，訴請法院調整其租金」、「基地租金數額之
    調整，除以基地申報地價為基礎外，尚須斟酌基地之位置、
    工商業繁榮之程度、承租人利用基地之經濟價值及所受利益
    ，並與鄰地租金比較等項，土地價值之昇降，並非增減租金
    唯一斟酌事項。以故，倘以申報地價之一定比例定其租金額
    ，而基地因工商繁榮，基地價值顯著提高，原約定之比例，
    顯不相當，而當事人對於調整租金額之計算比例又有爭執時
    ，不定期租賃之出租人非不得依民法第442條規定，訴請法
    院調整計算租金之比例，以維公平」（最高法院93年度台上
    字第2446號判例、87年度台上字第1133號判決參照），主張
    系爭土地之年租金雖係按當期申報地價之年息3.5%記付收取
    ，惟該約定之比例，衡以現地工商發展現況，顯不相當，請
    求調整租金等云，惟查：
    1.系爭土地83年7月當期公告現值為每平方公尺10萬8000元
      、申報地價為每平方公尺3萬2000元（公告地價為每平方
      公尺4萬元，依平均地權條例第16條前段之規定，土地所
      有權人未於公告期間申報地價者，以公告地價80％為其申
      報地價，以下同），99年1月當期公告現值為每平方公尺
      15萬5000元、申報地價為每平方公尺4萬5920元，有系爭
      土地地價查詢資料附卷足憑（見本院卷第78頁），是以系
      爭土地於此15年間公告現值漲幅約為43.52％（｛15萬500
      0－10萬8000｝÷10萬8000≒43.52％），申報地價漲幅則
      為43.5％（｛4萬5920－3萬2000｝÷3萬2000＝43.5％）
      ，兩者歷年調漲幅度相符，是以兩造約定以當期申報地價
      之年息3.5%記付收取系爭土地之年租金，已足使約定土地
      租金隨土地價值之昇降而機動調整，自無再行調整之必要
      。
    2.再查，系爭土地距離松河街步行約1分鐘，松河街為10米
      雙向車道，松河街外側為基隆河河堤，由松河街進入系爭
      土地係通過約2至3米巷道，系爭土地其上蓋有一層磚造房
      屋，房屋年代久遠，松河街巷道路口處，有一小型廟宇，
      據原告表示裡面供奉有有蔭公，被告表示廟宇裡上有墳墓
      存在，系爭土地外圍巷道蓋有5層樓公寓，松河街馬路上
      開設有TOTO衛浴設備、台一汽車修理場、捷元電腦經銷處
      等商店，系爭土地由另外1條巷道可通往八德路4段，步程
      時間不超過1分鐘等情，業經本院前往現地勘驗屬實，並
      有99年7月30日勘驗測量筆錄（見本院卷第99頁）、系爭
      土地現場照片（見本院卷第29至33頁、第73頁、第107至
      118 ）及現地地圖（見本院卷第80頁）附卷足憑，參以
      被告租用系爭土地興建地上物分成4戶出租予他人，每月
      可收取租金各為7000元、8000元、9000元、9000元，合計
      為3萬3000元，有兩造不爭執其真正之房屋租賃契約書附
      卷足憑（見本院卷第44至59頁、第119至125頁），且其中
      1 戶房屋即門牌號碼臺北市○○路○段819巷4之3號房屋
      （每月租金9000元）除占用系爭土地外，另占用臺北市政
       府所有之系爭128地號土地，其所占比率各約50%，此有
      本院87年度重訴字第965號民事判決附卷足憑（見本院卷
      第34至43頁），則該戶房屋實際占用系爭土地興建房屋所
      得租金應以4500元計，是以被告租用系爭土地之地上物每
      年可收取租應為34萬2000元（｛7000＋8000＋9000＋4500
      ｝×12＝34萬2000），衡以被告於98年度上揭協議給付之
      系爭土地租金為23萬0757元，被告租地建屋出租予他人所
      得之利益尚屬有限，況系爭土地緊鄰松河街一為基隆河河
      堤，一側為5層樓公寓，公寓建築年代遠超過20年，市街
      工商繁榮狀況有限，難認兩造達成「按當期申報地價之年
      息3.5%計算系爭土地年租金」之協議後，有發生基地周邊
      環境、工商繁榮之程度、承租人利用基地之經濟價值及所
      受利益有重大變更而非當時所得預料之情事，是以原告以
      該約定租金之比例衡以現地工商發展現況顯不相當等云，
      請求調整租金，即無所據，不能准許。
五、綜上所述，原告爰依民法第227條之2第1項、第422條之規定
    ，訴請判令被告向原告承租系爭土地年租金，自99年1月1日
    起調整為依68萬3108元計付，為無理由，應予駁回。
六、至兩造其餘之攻擊防禦方法及證據資料，經本院斟酌後，認
    為均不足以影響本判決之結果，自無一一詳予論述之必要，
    附此敘明。
七、據上論結，本件原告之訴為無理由，依民事訴訟法第78條，
    判決如主文。
中    華    民    國    99    年    9    月    10    日
                  民事第六庭    法  官  李家慧
以上正本係照原本作成。
如對本判決上訴，須於判決送達後20日內向本院提出上訴狀。如
委任律師提起上訴者，應一併繳納上訴審裁判費。
中    華    民    國    99    年    9    月    10    日
                                書記官  康翠真

司法院資訊處製作；財團法人民間司法改革基金會備份。
